【裁判字號】    95,上,63
【裁判日期】    950725
【裁判案由】    返還不當得利
【裁判全文】
臺灣高等法院臺南分院民事判決  95年度上字第63號
上  訴  人  丁 ○ ○
訴訟代理人  賴 玉 山  律師
            邱 佩 芳  律師
            楊 瀚 濤  律師
被 上訴 人  戊○○○
訴訟代理人  己 ○ ○
上列當事人間請求返還不當得利等事件，上訴人對於中華民國95
年1月23日臺灣雲林地方法院第一審判決（94年度訴字第524號）
提起上訴，本院於95年7月11日言詞辯論終結，判決如下：
    主  文
上訴駁回。
第二審訴訟費用由上訴人負擔。
    事  實
甲、上訴人方面：
一、聲明：求為判決：(一)原判決廢棄。(二)上廢棄部分，被上訴人
    在第一審之訴及假執行之聲請均駁回。(三)第一、二審訴訟費
    用由被上訴人負擔。
二、陳述：除與原判決記載相同者，茲引用之外，補稱略以：
  (一)上訴人丁○○之先父王公水諒育有7男3女，其中長女即被上
    訴人戊○○○、老二即上訴人丁○○、老三王元河、老四甲
    ○○、老五王元潭、老六乙○○、老七丙○○。又王水諒於
    生前經營太原茶莊，克勤克儉，頗有資力，曾購有3處房屋
    ：雲林縣虎尾鎮○○路9巷6號住家房屋、雲林縣虎尾鎮
    ○○路135號中央市場店舖第6號、系爭台北市○○路○段2
    號1樓店面房屋。因王水諒長期與老三王元河同住，比較親
    近，所以上開住家及店舖房屋均登記為老三王元河所有
    。於民國（下同）68年12月間，王水諒欲購買系爭房屋時，
    乃邀集上訴人及被上訴人（當時已嫁人）3人共同購買，講
    好3 人各1/3，亦即每人應擁有1/3之持分權利。至於購屋價
    款之給付，因當時老四甲○○在台北工作，所以上訴人把價
    款交給王水諒，王水諒統籌匯到老四甲○○在新店郵局1007
    78號帳戶，被上訴人部分亦直接匯給老四甲○○，再由老四
    甲○○拿去繳納。又系爭房屋登記所有權時，因王水諒及被
    上訴人均不便具名，因此3方同意暫以上訴人及老三王元河
    名義登記各1/2，此為購買系爭房屋之由來。
  (二)系爭房屋係上訴人、被上訴人及兩造父親王水諒3人共同出
    資購買，3人各1/3所有權。此觀上訴人父親王公水諒生前立
    有遺囑，記載：「台北信義店兄弟合約」，以及「父母2人1
    份，元河1份、麗敏1份、元海1份，元春1份，登松1份」，
    並親筆書寫：「此書為證王水諒」等字樣。上訴人父親王水
    諒上開遺囑，業據證人老四甲○○於鈞院到庭證稱：「是我
    父親所寫沒錯」，證人老七丙○○證稱：「遺囑是我父親過
    世後，過了幾十年後我才看到，是我父親筆跡沒錯，我認得
    我父親筆跡」，並經被上訴人陳明：「筆跡應是我父親所寫
    」各等語在卷，足證系爭房屋係上訴人父親王水諒有出資購
    買，蓋如果系爭房屋王水諒沒有出資購買，王水諒豈會將系
    爭房屋之應有部分拿出來分配給其他各兄弟，甚至老三王元
    河1份，但上訴人及被上訴人卻沒有份，此理甚明。此外，
    並另外書寫遺稿，表示要將「手尾錢」分配：老三元河新台
    幣（下同）40萬元，麗緻（元河太太）10萬元，老二南仔（
    指上訴人）及老四元海、老五元潭、老六元森、老么登松均
    各10萬元，王水諒生前將前開2張遺囑（遺稿）交給老四甲
    ○○保管，此項事實，業據證人甲○○、丙○○分別到庭證
    述屬實，惟王水諒死亡之後，老三王元河及老四甲○○均否
    認有遺囑，並暗槓父親之手尾錢，拒絕分配遺產，引發兄弟
    為父親遺產紛爭十多年，此亦有老六乙○○所書「告白書」
    可稽，足見證人王元河、甲○○於本件訴訟所為證言均係選
    擇性作證，證言偏頗，原判決遽採為不利上訴人之證據，自
    屬違誤。
  (三)購買系爭房屋價款，上訴人係交給王水諒，王水諒連同伊本
    人部分價款一起匯到甲○○在新店郵局100778號帳戶，再由
    甲○○繳納，此有王水諒親筆書寫記帳之「匯款明細單」可
    證。按上開「匯款明細單」上記載有上訴人（南仔）匯款之
    明細，卻未見有關老三王元河交付購屋價款之字樣，益證王
    元河實際上並未共同出資購買系爭房屋，蓋如果王元河係出
    資購買人之一，則王水諒豈會不將王元河支付之款項入帳？
    上開「匯款明細單」上，上訴人既存入帳，而王元河卻未入
    帳，則王元河並非出資購買人之一，其理甚明。
  (四)又上訴人對於被上訴人就系爭房屋擁有1/3持分權利並不爭
    執，但上訴人堅決主張本人亦應有1/3持分權利，此項事實
    ，亦為被上訴人所不否認，並經證人甲○○於鈞院證稱：「
    （系爭房屋本來約定上訴人1/3嗎？）是的」等語可資證明
    。雖依前開王水諒書寫之「匯款證明單」上記載，上訴人出
    資不足1/3，惟查上訴人擁有1/3持分權利係當初約定好的比
    例，上訴人繳交系爭房屋價款縱有不足1/3，應係上訴人與
    先父王水諒之間會算問題，二者不應混為一談，更不應更改
    當初各占1/3持分權利之約定，至為明灼。
  (五)綜上所述，系爭房屋係上訴人、被上訴人及兩造父親王水諒
    3人合資購買，上訴人應擁有1/3持分權利，但王元河其實未
    出資，因之，系爭房地信託契約係被上訴人將其擁有1/3持
    分權利一半，即1/6信託登記在上訴人名下，另一半1/6持分
    權利信託登記在王元河名下，詎被上訴人未察，竟悉數將其
    1/3持分權利單獨全部向上訴人請求，而不向王元河請求另
    外1/6持分權利，於法自有未合。易言之，本件被上訴人如
    有短少租金收入，理應向老三王元河請求，原審未查及此，
    竟為上訴人不利之判決，自屬違誤。
三、證據：除援用原審提出者外，並補提王水諒先生遺囑、匯款
    明細單、告白書影本各1份，及聲請傳訊證人丙○○。
乙、被上訴人方面：
一、聲明：求為判決：(一)上訴駁回。(二)上訴費用由上訴人負擔。
二、陳述：除與原判決記載相同者，茲引用之外，補稱略以：
  (一)上訴人已坦承其實際出資不及1/ 2，也承認被上訴人實際出
    資為1/3，但卻從91年10月22日起至94年11月1日止3年中，
    取得房客繳交之1/2租金（3年半數18個月租金，其中按被上
    訴人出資1/3之比例換算結果有12個月之租金屬於被上訴人
    應得部分）；且收取租金中屬於被上訴人應得部分支票共12
    張（每張1個月房租）計1,614,788元，經被上訴人屢次催討
    仍不歸還，不當得利之事實已不辯自明。
  (二)被上訴人對於上訴人所提返還不當得利之訴，雲林地方法院
    一審時皆有附案之書面證據為憑，並由相關證人為證，如上
    訴人對於先父王水諒所親筆登錄之上訴人丁○○（別號南仔
    ）購屋繳款明細表有反證，應提出具體之繳款書面證據，並
    由相關證人佐證，不應意圖以虛構故事，混淆真象。本件係
    被上訴人請求上訴人返還不當得利之訴，其它非關被上訴人
    請求之事項，並非本件訴訟標的，應不予受理。
  (三)上訴人稱系爭房屋由上訴人、被上訴人及先父王水諒3人共
    同購買，3人出資各為1/3，除被上訴人出資1/3部分屬實外
    ，其餘與事實有背，蓋先父王水諒所親筆登錄之上訴人丁○
    ○（別號南仔）購屋繳款明細表，係先父王水諒親筆所書，
    如無具體反證，應不容置疑。而本件出租房屋完全由先父四
    子甲○○（即原審證人）經手購買，證人甲○○並登錄有上
    訴人、被上訴人及證人王元河（先父三子）3人之繳款明細
    ，如上訴人認為其登錄不實亦請提出具體之書面反證。再系
    爭出租房屋於68年12月25日簽約購買時，先父已高齡73歲（
    民前3年5月18日生），身體羸弱多病，當時除由證人王元河
    獨力奉養先父母外，其餘子女皆已成家各自分戶營生（包括
    上訴人丁○○），且證人王元河為盡孝道，將經營之太原茶
    莊收入，完全交由同住之先父王水諒負責保管運用，故先父
    經手繳付之房款即為證人王元河營業收入所得（64年8月21
    日證人王元河營利事業登記為太原茶莊負責人）。上訴人所
    提先父遺贈手稿，係先父臨終前私下親自交待四子（即證人
    甲○○），且原稿目前亦由證人甲○○保管中，先父遺贈手
    稿真意始末，證人甲○○應可見證。因此，如系爭房屋由上
    訴人、被上訴人及先父王水諒生前3人共同購買，3人出資各
    為1/3，則先父「台北信義店兄弟合份」遺贈手稿為何仍列
    上訴人丁○○新興里地分厝，及先父另紙遺贈手稿又為何列
    上訴人南仔10萬元，上訴人能否提出完整合理解釋，否則實
    難以自圓其說。基上，足證上訴人抗辯系爭房屋係上訴人、
    被上訴人及兩造父親王水諒3人共同出資購買，3人各1/3所
    有權乙情，顯係意圖虛構故事，刻意為自己不當得利行為掩
    飾，不足採取。
  (四)本件出租店面之系爭房屋，於68年12月25日購買時，上訴人
    、被上訴人及王元河3人既已約定，購屋暫以丁○○、王元
    河2人為代表名義登記為所有權各佔1/2，並同意按實際出資
    比率（丁○○18.2324%、王元河48.4317%、戊○○○33.333
    %）各別享有使用、收益及分配權利，且自購買時起至出租
    ，均由證人甲○○代為處理所有購屋、出租相關事宜。系爭
    房屋出租第三人東家食品股份有限公司（以下稱東家公司）
    起，租金由東家公司每年簽發12張租金支票以為支付，於91
    年10月21日以前，上訴人均按兩造與原審證人王元河間之出
    資比例收取租金之約定，除原審證人王元河取得6張支票外
    ，上訴人自第三人東家公司取得之6張租金支票，上訴人均
    依出資比例，將其中4張租金支票（即每年4個月租金收入）
    交付被上訴人，3方皆依約執行並無爭議。然自91年10月22
    日起至94年11月1日止3年中，上訴人即未將代收屬被上訴人
    應分得之每年4個月租金交付，總計3年之被上訴人應得租金
    共支票12張計1,614,788元，雖經被上訴人屢次催討，惟上
    訴人均拒絕返還。上訴人自上開房屋出租以來，每年均按其
    出資之1/6比例收取2張租金支票（即2個月），何以91年開
    始卻要收取6張租金支票？況假如以當初上訴人原本要出資
    之1/3計算，也僅能以收取1/3租金，即每年拿4張支票。故
    上訴人實際出資1/6，卻收取1/2租金，而強將被上訴人應分
    配之1/3租金，全部納為己有。上訴人顯為無法律上之原因
    而受利益，致被上訴人受有損害，被上訴人自得依民法第17
    9條規定，請求上訴人返還其利益。本件未提訴訟前，被上
    訴人曾迭次與上訴人協商，被上訴人之夫己○○（即訴訟代
    理人）為保全被上訴人兄弟和諧，還曾退讓提出願意不計較
    3年之租金，只要上訴人將房屋產權1/3權利移轉予被上訴人
    即可，惟上訴人卻固執不願接受，被上訴人不得已，才提出
    本件訴訟。
  (五)上訴人稱系爭房屋由上訴人、被上訴人及父親王水諒3人共
    同購買，3人出資各為1/3，並非事實。按證人王元河於原審
    證稱：「系爭房屋是在69年買的，當時房屋要400多萬元，
    被上訴人找了上訴人還有我3個人合資購買，大家出一樣的
    錢，上訴人在買房子的時候，因為錢不夠，只出了73萬元，
    不夠的錢是由我來代墊，所以租金是按當時出資的比例來分
    配。」且就原審詢問：歷年來租金的收租，是如何收取？證
    人王元河證稱：「是按照當時買房子的出資比例來收取，所
    以我1年收6個月的租金，被上訴人1年收4個月的租金，上訴
    人1年收2個月的租金。這樣子收租金的時間，至少已經一、
    二十年了。」等語。另證人甲○○於原審亦證稱：「當初我
    人在台北，因為我大姐戊○○○手邊有一些閒錢，想要買一
    個店面來投資，但是因為資金不夠，所以找我二哥丁○○及
    三哥王元河共同出資來購買，購買房屋的資金，除了我大姐
    戊○○○直接匯款給我以外，二哥丁○○及三哥王元河都是
    將款項交給我父親，由我父親匯給我，原本約定的時候是每
    人1/3，大姐戊○○○都是按照當時約定的款項及期數來支
    付，我三哥王元河也都有按照約定的款項及期數來支付，我
    二哥本來有將錢交給我父親，但是後來因為缺錢，後來又把
    錢拿回去，這部分我父親有告訴我，因為二哥的部分錢不夠
    ，我父親要求我三哥代為墊付，這部分我父親都有記帳，我
    父親也有跟我講，我有將他們三人出資每次付款的細目都紀
    錄下來，我父親也都有紀錄，本來房屋買賣價款3,953,000
    元，加變更設計3,300元、契稅22,089元、登記費是24,913
    元，總價是4,003,302元，戊○○○出資為1,334,434元，二
    哥丁○○出資為73萬元，三哥王元河出資為1,938,868元，
    出資比例為丁○○百分之18.2349，戊○○○為百分之33.33
    3，王元河為百分之48.4317元，因為房屋契稅和地價稅都是
    三哥和大姐支付，所以雖然三哥王元河比例不到1/2，但是
    為了避免計算上的困難，所以租金部份就由我三哥每年拿6
    個月租金，大姐每年拿4個月租金，二哥每年拿2個月租金。
    」「從81年10月9日到91年10月21日為止，租金都是按照出
    資比例來分配，我大姐分4個月租金，我二哥分2個月租金，
    我三哥分6個月租金，一直都相安無事。從91年11月22日開
    始，我二哥不承認原來的出資比例，他要求要按照登記所有
    權的比例來收取租金，所以從91年10月22日開始到94年11
    月1日為止，我大姐戊○○○應得的租金總共1,614,788元，
    都被我二哥拿走。」等語；由以上2位證人所述，購屋資金
    確由上訴人、被上訴人及王元河3人出資，顯無疑問。
  (六)先父遺稿係先父私下交付四弟（證人甲○○）被上訴人確實
    不知情，且被上訴人係嫁出去的女兒，實不方便介入娘家兄
    弟間之金錢糾紛，本件上訴人若就其與證人王元河間之出資
    有任何疑義，自應提出具體事證，並依正當途徑（如訴之法
    律）解決，而非在本案節外生枝，模糊訴訟焦點。審視上訴
    人所提證物（先父2份遺稿），1份僅寫明錦春（上訴人）新
    興里地分厝（上訴人現居住使用處所）其餘另列明8人，另1
    份亦僅寫明南仔（上訴人丁○○）10萬元，其餘另列元河40
    萬元等等。不知由先父遺稿從何證明「本件系爭房屋確係上
    訴人被上訴人及先父生前3人共同購買，3人出資各為1/3 」
    。證人甲○○於鈞院95年4月17日出庭作證，除證明被上訴
    人所言屬實外，亦就父親遺稿說明如下：「先父雖交待有遺
    稿，但因先父名下並無不動產，系爭不動產為王元河64年8
    月21日登記為負責人之太原茶行營業收入所得出資購買，該
    不動產並登記於王元河名下」、「先父臨終前亦未交付現金
    給證人」、「先父遺稿，確係先父於74年5月9日臥病臨終前
    交待給證人，但因上述原因證人無法據以處理，但決非上訴
    人所言，先父為其出資購買系爭房屋」。雖然上訴人請求傳
    喚證人丙○○出庭作證，但丙○○於鈞院95年6月5日出庭時
    表示：「不曉得系爭房屋出資實情，亦不曉得系爭房屋為上
    訴人、被上訴人及父親共同購買之事。」
  (七)依民事訴訟法第277條規定，當事人主張有利於己之事實者
    ，就其事實有舉證之責任。
    1.本件被上訴人對於所陳事實及主張於雲林地院一審起訴狀
      及95年4月4日呈鈞院答辯狀皆檢附有完整證物（包括先父
      親筆登錄之南仔繳款6回共73萬元之詳細紀載），並有證
      人甲○○、王元河2人出庭證實。
    2.反觀上訴人主張系爭房屋其個人出資1/3，卻始終無法提
      出證據證明，且上訴人要求出庭作證之乙○○及丙○○2
      位證人，其中乙○○因不願作偽證而拒出庭，另丙○○雖
      出庭作證亦坦承不知系爭房屋出資實情，亦不曉得系爭房
      屋為上訴人、被上訴人及父親共同購買之事。
三、證據：除援用原審提出者外，並補提先父王水諒親筆登錄之
    上訴人丁○○（別號南仔）購屋繳款明細表、證人甲○○經
    手購屋款及繳款明細表、證人王元河經營太原茶莊營利事業
    登記證、先父遺贈手稿之一及之二、存證信函影本等各1份
    、房屋稅繳款書影本5份、地價稅繳款書影本6份，並聲請傳
    訊證人甲○○、王元河。
    理  由
一、本件被上訴人起訴主張：緣68年12月間，被上訴人戊○○○
    與上訴人丁○○及三弟王元河3人共同出資4,003,302元，向
    太子建設股份有限公司購買坐落台北市○○區○○段3小段
    438地號土地及地上門牌號碼為台北市○○路○段2號1樓之房
    屋1戶（下稱系爭房地），其中上訴人出資730,000元（約房
    屋總價之1/6），王元河出資1,938,868元（約房屋總價之1/
    2），被上訴人則出資1,334,434元（約房屋總價之1/3）。
    購屋當時，因被上訴人不便具名，故而系爭房地即登記於上
    訴人與訴外人王元河名下。嗣後系爭房地自85年10月起，即
    出租予第三人東家公司承租使用迄今，租金由第三人東家公
    司每年簽發12張租金支票以為支付，於90年以前，上訴人均
    按兩造間依出資比例收取租金之約定，每年交付4張租金支
    票（即每年4個月之租金收入）予被上訴人。詎自91年10月
    起至94年11月止，上訴人竟將應分予被上訴人之每年4個月
    租金全部侵吞入己，總計3年之租金為1,614,788元，雖經被
    上訴人多次催討，均拒絕返還。為此，爰依兩造間按出資比
    例收取租金之約定或不當得利等法律關係，求為判命上訴人
    給付被上訴人1,614,788元及法定遲延利息等語。
二、上訴人則以：被上訴人所主張1,614,788元之租金確實均由
    伊收取，未交予被上訴人。惟系爭房地係伊、伊父親及被上
    訴人3人共同購買，3人出資各為1/3，土地及建物登記謄本
    上登記為伊與王元河共有，房屋部分2人應有部分各為1/2，
    但王元河其實未出資，因之，系爭房地信託契約係被上訴人
    將其擁有1/3持分權利一半，即1/6信託登記在上訴人名下，
    另一半1/6持分權利信託登記在王元河名下，詎被上訴人未
    察，竟悉數將其1/3持分權利單獨全部向上訴人請求，而不
    向王元河請求另外1/6持分權利，於法自有未合。上訴人因
    為之前收取之租金均不足，有時1年僅收取2個月租金，所以
    現在所收之租金，是用來補以前租金收取不足的部分等語，
    資為抗辯。
三、兩造對下列事實不爭執，堪信為實：
  (一)系爭房地現登記於上訴人與訴外人王元河名下，土地部分上
    訴人應有部分為萬分之69，訴外人王元河應有部分為萬分之
    68；房屋部分上訴人與訴外人王元河2人應有部分均為1/2，
    有土地、建物登記謄本在卷足稽（見原法院94年度虎簡字第
    150號卷第9至12頁）。
  (二)被上訴人於購買系爭房地時，確實出資系爭房地價金之1/3
    ，業經兩造陳述在卷，並有甲○○登帳明細在卷可稽（見原
    法院94年度虎簡字第150號卷第5頁、原審卷第9、39、40頁
    ）。
  (三)被上訴人自91年10月起至94年11月止3年之租金1,614,788元
    ，均由上訴人收取後，迄今未交付給被上訴人，業經上訴人
    自承在卷（見原審卷第17頁背面）。
四、被上訴人主張上訴人自91年10月起至94年11月止，未按兩造
    間依出資比例收取租金之約定，竟將應分予被上訴人之每年
    4個月租金全部侵吞入己，總計3年之租金為1,614,788元，
    上訴人應返還此金額及法定遲延利息等情，惟為上訴人所否
    認，並以前揭情詞置辯。茲應審究者厥為：(一)系爭房屋係由
    上訴人、被上訴人及兩造父親王水諒3人，每人出資各為1/3
    共同購買，抑由上訴人、被上訴人及王元河依序按出資比例
    1/6、1/3、1/2共同出資購買？(二)關於兩造間當初係約定按
    每人1/3持分權利之比例，抑或約定按出資比例收取租金？
    (三)上訴人有無未經被上訴人同意，自行收取被上訴人原應收
    取之租金1,614,788元，是否應負全部返還之責？經查：
  (一)被上訴人主張：其自己與上訴人、其三弟王元河等3人共同
    出資購買系爭房地，其中上訴人出資730,000元（即房屋總
    價之1/6），王元河出資1,938,868元（房屋總價之1/2），
    被上訴人則出資1,334,434元（房屋總價之1/3）。購屋當時
    ，因被上訴人不便具名，而將系爭房地登記於上訴人與訴外
    人王元河名下。嗣系爭房地出租第三人使用後，被上訴人則
    依出資比例之約定，按年收取每年租金之1/3等語，並經證
    人王元河到庭證述：「系爭房屋是在69年買的，當時房屋要
    400多萬元，被上訴人找了上訴人還有我3個人合資購買，大
    家出一樣的錢，上訴人在買房子的時候，因為錢不夠，只出
    了73萬元，不夠的錢是由我來代墊，所以租金是按照當時出
    資的比例來分配。」「（問：歷年來租金的收租，是如何收
    取？）是按照當時買房子的出資比例來收取，所以我1年收6
    個月的租金，被上訴人1年收4個月的租金，上訴人1年收2個
    月的租金。這樣子收租金的時間，至少已經一、二十年了。
    」等語（見原審卷第9頁背面）；另證人甲○○到庭亦證述
    ：「當初我人在台北，因為我大姐戊○○○手邊有一些閒錢
    ，想要買一個店面來投資，但是因為資金不夠，所以找我二
    哥丁○○及三哥王元河共同出資來購買，購買房屋的資金除
    了我大姐戊○○○直接匯款給我以外，二哥丁○○及三哥王
    元河都是將款項交給我父親，由我父親匯給我，原本約定的
    時候是每人各1/3，大姐戊○○○都是按照當時約定的款項
    及期數來支付，我三哥王元河也都有按照約定的款項及期數
    來支付，我二哥本來有將錢交給我父親，但是後來因為缺錢
    ，後來又把錢拿回去，這部分我父親有告訴我，因為二哥的
    部分錢不夠，我父親要求我三哥代為墊付，這部分我父親都
    有記帳，我父親也有跟我講，我有將他們3人出資每次付款
    的細目都紀錄下來，我父親也都有紀錄，本來房屋買賣價款
    3,953,000元，加變更設計3,300元，契稅22,089元，登記費
    是24,913元，總價是4,003,302元，各人出資部分，戊○○
    ○之出資額為1,334,434元，二哥丁○○出資為73萬元，三
    哥王元河出資為1,938,868元，出資比例為丁○○為百分之
    18.2349，戊○○○為百分之33.333，王元河為百分之48.43
    17，因為房屋稅和地價稅都是三哥和大姐支付，所以雖然三
    哥王元河比例不到1/2，但是為了避免計算上的困難，所以
    租金部分就由我三哥每年拿6個月租金，大姐每年拿4個月租
    金，二哥每年拿2個月租金。」「從81年10月9日到91年10月
    21日為止，租金都是按照出資比例來分配，我大姐分4個月
    租金，我二哥分2個月租金，我三哥分6個月租金，一直都相
    安無事，從91年11月（應為10月）22日開始，我二哥不承認
    原來的出資比例，他要求要按照登記所有權的比例來收取租
    金，所以從91年10月22日開始到94年11月1日為止，我大姐
    戊○○○應得的租金總共1,614,788元，都被我二哥拿走。
    」「（問: 為何買的系爭房地沒有登記戊○○○名義？）當
    初大姐（指被上訴人）還未結婚時，有在工廠工作，存了一
    些積蓄，當時大姐夫家還未分產，如果登記大姐夫名義，怕
    未來大姐夫分產會產生困擾，所以就沒出名，且兩造又是胞
    兄妹關係，所以才會信賴二哥（指上訴人），以我二哥名義
    來登記，登記及實際出資部分王元河沒有問題。」等語（見
    原審卷第10頁、本院卷第61至63頁），堪認系爭房地之購屋
    資金，係由上訴人出資約1/6，訴外人王元河出資約1/2，被
    上訴人出資約1/3，及被上訴人出資後以上訴人之名義登記
    等情屬實。上訴人指陳證人王元河、甲○○係選擇性作證，
    所為證詞偏頗乙節，尚乏積極證據足以證明，故無足採取。
  (二)又兩造自81年10月9日系爭房地出租予第三人承租使用後，
    迄至91年10月21日止，租金均由各出資人按出資比例收取等
    情，業據被上訴人陳述明確，復為上訴人所不爭執，並經證
    人甲○○到庭證述明確，已見前述，足認被上訴人主張兩造
    間有按各出資人就系爭房地出資比例收取租金之約定乙節，
    堪以採信。是被上訴人既對於系爭房地有出資1/3之事實，
    且兩造間復有按出資比例收取租金之約定，則被上訴人按其
    出資就系爭房地之租金收益，自得收取每年租金額之1/3，
    應堪認定。至上訴人雖辯稱：伊對於系爭房地確實出資1/3
    之購屋資金，且歷年來伊部分的租金有短收之情形。又伊擁
    有1/3持分權利係當初約定好的比例，上訴人繳交系爭房屋
    價款縱有不足1/3，應係上訴人與先父王水諒之間會算問題
    ，不應更改當初各占1/3持分權利之約定，因之，系爭房地
    信託契約係被上訴人將其擁有1/3持分權利一半，即1/6信託
    登記在上訴人名下，另一半1/6持分權利信託登記在王元河
    名下，詎被上訴人未察，竟悉數將其1/3持分權利單獨全部
    向上訴人請求，而不向王元河請求另外1/6持分權利，於法
    自有未合云云。然上訴人所辯，非但與證人王元河、甲○○
    所述系爭房地之實際出資情形不符，且上訴人要求出庭作證
    之乙○○及丙○○2位證人，其中乙○○因不願作偽證而拒
    出庭，另丙○○雖出庭作證亦坦承不知系爭房屋出資實情，
    亦不曉得系爭房屋為上訴人、被上訴人及父親共同購買之事
    （見本院卷第83、84頁），而上訴人復未就其對於系爭房地
    確有出資1/3購屋資金，及收取之租金短收之情形舉證證明
    ，則上訴人將每年租金額之1/2（含被上訴人所應收取之每
    年租金額1/3 之租金）自行收取，且拒絕將收取之租金交與
    被上訴人，自屬於法無據。又如前所述，證人甲○○證稱，
    從81年10月9日到91年10月21日為止，租金都是按照出資比
    例來分配，且有第三人東家公司簽發之支票影本在卷可稽（
    見原審卷第47至58、68 至79、87至98頁）。可見，原本雖
    約定上訴人有1/3持分權利，惟因後來上訴人出資未達1/3，
    故已將約定變更為按出資比例收取租金，則上訴人前開所辯
    ，即難憑採。
  (三)上訴人以王水諒遺囑將系爭房屋予以分配為依據，主張王水
    諒有出資購買系爭房屋，蓋如果系爭房屋王水諒沒有出資購
    買，王水諒豈會將系爭房屋之應有部分拿出來分配給其他各
    兄弟，甚至老三王元河1份，但上訴人及被上訴人卻沒有份
    ，此理甚明云云。經查，審視兩造之先父2份遺稿，1份僅寫
    明「錦春（上訴人）新興里地分厝（上訴人現居住使用處所
    ）」其餘另列明8人，另1份亦僅寫明南仔（上訴人丁○○）
    10萬元，其餘另列元河40萬元等語，由此遺稿內容實無從證
    明「系爭房屋確係上訴人被上訴人及先父生前3人共同購買
    ，3人出資各為1/3」乙節屬實。因此，設若系爭房屋由上訴
    人、被上訴人及先父王水諒生前3人共同購買，3人出資各為
    1/3，則其等之先父「台北信義店兄弟合份」遺贈手稿為何
    仍列上訴人丁○○新興里地分厝，及其等之先父另紙遺贈手
    稿又為何列上訴人南仔10萬元，上訴人並未能提出完整合理
    解釋以自圓其說。且王水諒寫該遺囑時已高齡83歲，頭腦已
    不清楚，有該遺囑及證人王元河之陳述在卷可稽（見本院卷
    第19、101頁），故尚難以前開遺囑之分配，即認王水諒當
    初有出資購買系爭房屋。又上訴人主張王水諒所寫之匯款明
    細單上僅記載上訴人匯款之明細，而無王元河支付之款項，
    則王元河並非出資購買人之一云云，惟參諸證人甲○○於本
    院證稱：「當時約定出資人我三哥王元河負責奉養我父親，
    和我父親住同戶，經營太原茶莊（負責人是我三哥王元河）
    ，所以我三哥出資部分都經由我父親匯款給我處理。…家中
    經濟負擔都是我三哥負責，所買不動產也是三哥賺得，我父
    親名下並無不動產。…（上訴人付的有寫南仔，為何王元河
    付的款父親沒有記載？）丁○○和我父親沒有同戶，王元河
    和我父親同戶。」等語（見本院卷第61、62頁），且太原茶
    莊64年8月21日之負責人為王元河，有筆錄及營利事業登記
    證附卷可稽（見本院卷第61、62、41頁），且酌以系爭房屋
    出租第三人東家公司起，租金由東家公司每年簽發12張租金
    支票以為支付，於91年10月21日以前，上訴人均按兩造與原
    審證人王元河間之出資比例收取租金之約定，除原審證人王
    元河取得6張支票外，上訴人自第三人東家公司取得之6張租
    金支票，上訴人均依出資比例，將其中4張租金支票（即每
    年4個月租金收入）交付被上訴人，3方皆依約執行並無爭議
    等情，為上訴人所不爭執，復有王元河取得之租金支票6張
    、上訴人取得之租金支票2張及被上訴人取得之租金支票4張
    在卷足佐（見原審卷第47至58頁），設若王元河並非出資購
    買人之一，何以於91年10月21日以前，上訴人均按兩造與原
    審證人王元河間之出資比例收取租金之約定，將上開6張租
    金支票交由王元河取得，堪認被上訴人主張王元河就系爭房
    屋有出資之事實為真，而可採信。
五、綜上所述，系爭房地之購屋資金，上訴人僅出資約1/6，卻
    收取1/2租金，而將被上訴人應分配之1/3租金總計1,614,78
    8元，拒不交予被上訴人，自屬無據。從而，被上訴人自得
    依兩造間按出資比例收取租金之約定，請求上訴人給付被上
    訴人1,614,788元，及自本起訴狀繕本送達上訴人之翌日即
    94年10月1日起至清償日止，按年息百分之5計算之利息，為
    有理由，應予准許。原審為上訴人敗訴之判決，並依被上訴
    人之聲請酌定擔保金額為准許假執行之宣告，於法並無不合
    。上訴人上訴意旨指摘原判決不當，求予廢棄改判如上訴聲
    明之請求，為無理由，應予駁回。
六、另被上訴人係主張依兩造間按出資額比例收取租金之約定，
    或不當得利之法律關係，請求上訴人給付1,614,788元及法
    定遲延利息，其聲明其中一項有理由，則其餘部分不主張，
    是雖有單一之聲明，但訴訟標的則有數項，為選擇訴之合併
    ，如前所述，既認被上訴人依兩造間按出資額比例收取租金
    之約定，得請求上訴人給付1,614,788元及法定遲延利息，
    為有理由，則就其餘事由即無庸再予審酌，爰不另予論述，
    併此敘明。
七、本件事證已臻明確，兩造其餘攻擊防禦方法及證據資料，核
    與本件判決結果不生影響，不予一一論述，併予敘明。
八、據上論結，本件上訴為無理由，依民事訴訟法第449條第1項
    、第78條，判決如主文。
中    華    民    國    95    年    7    月     25    日
                  民事第四庭  審判長法  官  王惠一
                                    法  官  林永茂
                                    法  官  王浦傑
上為正本係照原本作成。
如對本判決上訴，須於判決送達後20日內向本院提出上訴狀，未
表明上訴理由者，應於上訴後20日內，向本院提出理由書（須附
繕本）。
中    華    民    國    95    年    7    月     26    日
                                    書記官  廖英琇
                                               K


司法院資訊處製作；財團法人民間司法改革基金會備份。
